【裁判字號】    93,上更(二),206
【裁判日期】    950404
【裁判案由】    損害賠償
【裁判全文】
臺灣高等法院民事判決               93年度上更(二)字第206號
    上  訴  人  丙○○
    訴訟代理人  黃福卿  律師
    被上訴人    乙○○
    訴訟代理人  謝心味  律師
上列當事人間請求損害賠償事件，上訴人對於中華民國89年11月
13日臺灣臺北地方法院89年度重訴字第1667號第一審判決提起上
訴，經最高法院第2 次發回更審，上訴人並為訴之追加，本院於
95年3 月21日言詞辯論終結，判決如下：
    主      文
原判決關於駁回上訴人後開第二項之訴及該部份假執行之聲請暨
訴訟費用之裁判廢棄。
被上訴人應給付上訴人新臺幣200萬元，及自民國89年10月17日
起至清償日止，按週年利率5%計算之利息。
第一、二審及發回前第三審（除確定部分外）訴訟費用，由被上
訴人負擔。
本判決於上訴人以新臺幣67萬元供擔保後得假執行，但被上訴人
如以新臺幣200萬元為上訴人預供擔保後，得免為假執行。
    事      實
甲、上訴人方面：
一聲明：
(一)原判決關於駁回上訴人後開第二項之訴暨該部分訴訟費用之裁
  判廢棄。
(二)被上訴人應給付上訴人新台幣（下同）200 萬元暨自起訴狀送
  達於被上訴人之翌日起至清償日止按週年利率5%計算之利息。
(三)願供擔保請准宣告假執行。
二陳述：除與原審及本院歷次前審判決所載相同者外，補稱略以
  ：
  原審共同被告甲○○於民國85年10月11日向伊借貸2,100 萬元
  （下稱系爭2,100 萬元借款債權），約定於同年月24日清償，
  屆期未為清償，業經法院判決確定甲○○應如數償還伊。而甲
  ○○與被上訴人間就甲○○所有坐落台北市○○區○○段2 小
  段446-3 地號土地及其上台北市○○街432 巷128-1 號5 樓房
  屋（下稱系爭房地）並無買賣行為，竟意圖損害伊上開債權，
  於86年9 月8 日通謀而為虛偽意思表示，以買賣為原因，將系
  爭房地所有權移轉登記予被上訴人，觸犯使公務員登載不實罪
  ，經本院刑事庭判處有期徒刑確定，被上訴人明知其對系爭房
  地並無所有權，又於88年12月21日向台新國際商業銀行股份有
  限公司（下稱台新銀行）借款，並以系爭房地設定最高限額
  600 萬元之抵押權（下稱系爭抵押權），而系爭房地時值不超
  過400 萬元，即使回復為甲○○名義，並聲請拍賣，亦因台新
  銀行有優先受償權利，伊對甲○○之系爭2,100 萬元借款債權
  （訴外人甲○○僅償還伊約7 萬元）仍無法獲得清償，致受有
  至少600 萬元之損害，爰依侵權行為之法律關係，請求被上訴
  人賠償其中200 萬元之損害，或依不當得利之法律關係請求被
  上訴人返還向台新銀行借貸取得借款之不當得利200 萬元。
三證據：除援用原審及本院歷次前審提出者外，補提系爭房地登
  記謄本等件為證。
乙、被上訴人方面：
一聲明：
(一)上訴駁回。
(二)如受不利判決，願供擔保請准宣告免為假執行。
二陳述：除與原審及本院歷次前審判決所載相同者外，補稱略以
  ：
(一)按第三審法院應以原判決確定之事實為判決基礎，民事訴訟法
  第476 條第1 項定有明文。本件最高法院發回更審理由並未對
  本院前審判決所認定之事實指出有何違背法令或違背證據法則
  之情事，其遽而認定伊明知伊與甲○○間就系爭房地並無買賣
  行為，仍與甲○○通謀而為虛偽意思表示，將系爭房地所有權
  移轉登記予自己，斯時甲○○又已對上訴人負有債務，倘上訴
  人之債務因而無法獲得清償，上訴人自得依侵權行為之法則請
  求伊賠償損害等情，顯係倒果為因，所根據之事實有誤，且係
  突襲性裁判，違反民事訴訟法第476 條第1 項之規定，剝奪第
  二審法院對事實認定之權限，本院自應依最高法院20年上字第
  1407號判例：「又第三審發回更審之案件，下級審所應受拘束
  者，以關於法律上之見解為限，至第三審所指示應予調查之點
  ，不過為應行調查之例示，並非限制下級審調查証據之職權，
  下級審所指示之外，當然可為別種事實証據之調查。」之意旨
  ，調查相關事實，不受上開發回意旨之拘束。
(二)按刑事判決所為事實之認定，於為獨立民事訴訟之裁判時本不
  受其拘束，原審斟酌全辯論意旨及調查証據之結果，依自由心
  證為與刑事判決相異之認定，要不得謂為違法（最高法院29年
  上字第1640號判例參照）。查甲○○於78年4 月8 日上士退伍
  ，依國軍志願役幹部服勤加給標準表及國軍志願役軍官士官薪
  俸額標準表可知，國軍上士本俸及專業加給於77年間每月僅約
  16,000元，在此之前，薪資更少，甲○○於66年間自空軍機械
  學校畢業，以中士授階，薪資僅1 、2 千元，而依系爭房地登
  記謄本所載，系爭房地買受日期為76年6 月30日，同年12月13
  日設定最高限額抵押權205 萬元，該抵押貸款約為170 萬元（
  一般銀行係以貸款加2 成設定最高限額抵押權），以抵押貸款
  6 成、自備款4 成而論，系爭房地之買賣價金約為285 萬元，
  依甲○○當時薪資，其斷無能力購買系爭房地，是系爭房地係
  伊與甲○○將薪資交由其母，合併家人之資金所購買之預售屋
  ，而信託登記在甲○○名下。此由甲○○之戶籍於78年3 月1
  日自台北市○○路○ 段150 巷14弄2 之2 號5 樓遷至伊戶內之
  台北市○○街432 巷128 之1 號5 樓，於85年7 月1 日遷至台
  北市○○街494 巷20號5 樓，於87年4 月28日遷至伊戶內之台
  北市○○街432 巷128 之1 號5 樓，於88年12月7 日再遷至何
  鎮顯戶內之台北市○○路○ 段150 巷14弄2 之2 號5 樓，又於
  85年7 月1 日起迄87年4 月15日止向訴外人高劉玉枝承租台北
  市○○街494 巷20號5 樓一節，可證系爭房地如係甲○○所有
  ，而非伊家族信託登記在其名下，則甲○○何必遷出該屋，並
  於85年7 月1 日至87年4 月15日間向高劉玉枝租屋，而系爭房
  屋反而由伊、伊母、伊姐居住？足見甲○○將系爭房地所有權
  移轉登記予伊，為信託物之移轉，臺灣臺北地方法院（下稱臺
  北地院）89年度訴字第5427號民事判決確認伊與甲○○間對系
  爭房地之買賣關係不存在，伊就系爭房地以買賣為原因所為之
  所有權移轉登記應予塗銷，並不可採，伊與甲○○並未合謀侵
  害上訴人之系爭2,100 萬元借款債權。
(三)上訴人於89年8 月間提起本件訴訟後，另於89年10月27日向臺
  北地院對伊及甲○○提起確認買賣關係不存在之訴，獲勝訴確
  定判決，伊就系爭房地以買賣為原因所為之所有權移轉登記因
  而塗銷，是系爭房地既已回復登記為甲○○名義，上訴人之系
  爭2,100 萬元借款債權即無損害，蓋由最高法院86年台上字第
  1734號判決：「民法規定之損害賠償方法，以回復原狀為原則
  ，金錢為例外，負損害賠償責任者，除法律另有規定或契約另
  有約定外，應回復他方損害發生前之原狀；如經債權人定相當
  期限催告後，逾期不為回復時，或不能回復原狀或回復原狀顯
  有困難時，債權人始得請求以金錢賠償其損害。」之意旨，可
  知侵權行為之損害賠償方式以回復原狀為原則，系爭房地所有
  權既已回復為甲○○名義，且依台新銀行覆函，伊辦理系爭抵
  押貸款所得金額為500 萬元，截至94年12月9 日止僅有餘額
  4,058,852 元未清償，系爭抵押貸款之未償金額遠低於系爭抵
  押貸款金額，對上訴人自無損害可言。
(四)系爭房地自登記為甲○○所有迄其所有權移轉登記予伊期間，
  上訴人並未向法院聲請對系爭房地為假扣押，是不論甲○○或
  伊就系爭房地所為系爭抵押貸款行為均屬權利之正當行使，無
  侵害上訴人債權可言。本件最高法院發回意旨認定伊應負侵權
  行為損害賠償責任之見解，將造成交易秩序大亂，其不合事理
  自明，本院自不應受上開發回意旨之拘束。況伊向台新銀行辦
  理系爭抵押貸款時，系爭房地係登記為伊所有，且甲○○與上
  訴人間之返還借款訴訟，本院88年度重上字第161 號民事判決
  尚未判決上訴人勝訴，上訴人與甲○○間並無任何形式上債權
  存在，自不能以伊與甲○○為兄弟，已遭法院刑事判決確定，
  上開本院88年度重上字第161 號民事判決改判上訴人勝訴，上
  訴人事後已對甲○○取得執行名義為由，認伊以系爭房地向台
  新銀行辦理系爭抵押貸款，係與甲○○合謀侵害上訴人之系爭
  2,100萬元借款債權，應對上訴人負損害賠償責任。
(五)民法之損害賠償為填補性損害賠償，即有損害方有賠償，債權
  人需證明其損害數額，始能向債務人請求賠償。而債務人之財
  產，固為債權人債權之總擔保，惟債務人對於其自己之財產原
  可自由加以處分，除非債權人已取得執行名義，而債務人於將
  受強制執行之際，意圖損害債權人之債權，而與第三人通謀為
  毀壞、處分或隱匿其財產行為，使債權人之債權無法實現，否
  則，難謂第三人對債權人亦構成侵權行為。故本院如認伊構成
  侵權行為，上訴人亦僅可提起塗銷登記之訴，而不得請求伊賠
  償損害。
(六)況伊係於88年12月21日始辦理系爭抵押貸款，距伊於86年9 月
  間取得系爭房地之所有權已有多時，且伊自台新銀行取得之借
  款500萬元係存入伊於世華聯合商業銀行（下稱世華銀行）之
  帳戶，供伊買賣股票之用，並未轉入甲○○名下，上訴人主張
  伊與甲○○合謀侵害上訴人之系爭2,100 萬元借款債權，並非
  實在，蓋伊辦理系爭抵押貸款時，究竟有無與甲○○合謀侵害
  上訴人之系爭2,100 萬元借款債權，應就伊辦理系爭抵押貸款
  時，上訴人對甲○○有無債權存在加以論斷，而不能以事後之
  情事予以評價。
(七)另伊或甲○○如將系爭房地所有權出售予第三人，縱使伊或甲
  ○○有積欠上訴人債務未還，亦不能認定為伊或甲○○係侵害
  上訴人之債權，依舉重以明輕法理，伊將系爭房地辦理系爭抵
  押貸款，更未侵害上訴人之系爭2,100 萬元借款債權，其理自
  明。況上訴人對甲○○已取得系爭2,100 萬元借款債權勝訴判
  決，姑不論對該債權能否獲得清償，如本院再判決上訴人於本
  件請求之200 萬元勝訴，上訴人豈非可獲得2,300 萬元之賠償
  ，由此可知，上訴人主張伊應負200 萬元之侵權行為損害賠償
  責任，亦不可採。
(八)退萬步言，本院如認伊應負損害賠償責任，上訴人主張以伊抵
  押設定時點認定之系爭不動產價值，或確認買賣關係不存在時
  認定之400萬元為賠償數額，亦屬無據。上訴人充其量僅能自
  其對甲○○提起返還系爭2,100 萬元借款債權勝訴確定，得對
  甲○○名下財產強制執行時，或自伊向台新銀行辦理系爭抵押
  貸款時，作為認定系爭不動產價值及損害賠償之標準。由台新
  銀行覆函可知，台新銀行對系爭房地之鑑價總額為6,838,436
  元，伊尚欠4,058,852 元之借款未償還，系爭房地縱經拍賣，
  仍有200 餘萬元之差額可供清償。縱以上訴人所提上開確認買
  賣關係不存在訴訟，法院所認定之400 萬元訴訟標的價額為標
  準，其與伊未償還之餘額4,058,852 元相較，相差不多，況伊
  迄今仍繼續繳納上開貸款中，足見上訴人並不因伊辦理系爭抵
  押貸款而受有損害。
三證據：除援用原審及本院歷次前審提出者外，補提銀行存摺、
  證券公司證券存摺、台北市松山地政事務所94年5月12日北市
  松地1字第09430567200號函影本各1件為證。
丙、本院依職權向臺北地院調閱90年度易字第790 號刑事全卷，
    88年度重訴字第25號、89年度訴字第5427號民事全卷，並向
    台新銀行調取被上訴人以系爭房地向該行貸款之約定書、借
    據、不動產擔保物依時價鑑估核算表、入帳明細表、歸戶查
    詢表等資料，及甲○○自93年迄今之所得稅申報資料與財產
    資料。
    理      由
甲、程序方面：
    按於第二審為訴之變更或追加，非經他造同意，不得為之；
    他造於訴之變更或追加無異議，而為本案之言詞辯論者，視
    為同意變更或追加，民事訴訟法第446 條第1 項前段、第46
    3條準用第255條第2項定有明文。本件上訴人於最高法院第2
    次發回更審前，係主張依侵權行為之法律關係請求被上訴人
    賠償其損害，併追加依不當得利之法律關係請求被上訴人返
    還不當得利，嗣於發回本院後，撤回該不當得利之法律關係
    之請求（見本院93年12月27日準備程序筆錄），旋又具狀追
    加依不當得利之法律關係為請求（見上訴人94年3月3日準備
    書狀、95年3月21日言詞辯論意旨狀），被上訴人對上訴人
    前開追加無異議，而為本案之言詞辯論，依上開規定，視為
    同意追加，合先敘明。
乙、得心證之理由：
一上訴人主張：原審共同被告甲○○（上訴人請求其賠償損害之
  訴，業受敗訴判決確定）於85年10月11日向伊借款2,100 萬元
  ，約定於同年月24日清償，詎屆期未為清償，甲○○及被上訴
  人竟意圖損害伊之系爭2,100 萬元借款債權，於86年9 月8 日
  通謀為虛偽之意思表示，以買賣為原因，將甲○○所有之系爭
  房地所有權移轉登記予被上訴人，被上訴人並於88年12月21日
  提供系爭房地設定最高限額600 萬元之抵押權予訴外人台新銀
  行，致伊無從就系爭房地取償，而受有至少600 萬元之損害，
  伊自得請求被上訴人賠償其中200 萬元之損害，或請求被上訴
  人返還向台新銀行借貸取得借款之不當得利200 萬元等情，爰
  依侵權行為或不當得利之法律關係，求為命被上訴人給付伊
  200 萬元及加付法定遲延利息之判決（上訴人逾上開數額之請
  求，業受敗訴判決確定）。
二被上訴人則以：(一)伊及家人集資購買系爭房地，信託登記於甲
  ○○名下，甲○○於信託關係終止後，將系爭房地所有權移轉
  登記予伊，自未侵害上訴人之權利；(二)系爭房地自登記為甲○
  ○所有迄其所有權移轉登記予伊期間，上訴人並未向法院聲請
  對系爭房地為假扣押，且伊於88年12月21日始辦理系爭抵押貸
  款，距伊於86年9 月間取得系爭房地之所有權已有多時，而伊
  自台新銀行取得之借款500 萬元係存入伊於世華銀行之帳戶，
  供伊買賣股票之用，並未轉入甲○○名下，伊就系爭房地所為
  系爭抵押貸款行為屬權利之正當行使，並未侵害上訴人之系爭
  2,100 萬元借款債權，況伊向台新銀行辦理系爭抵押貸款時，
  系爭房地係登記為伊所有，且甲○○與上訴人間之返還系爭
  2,100 萬元借款訴訟，本院88年度重上字第161 號尚未判決上
  訴人勝訴，上訴人與甲○○間並無任何形式上債權存在，上訴
  人不能以事後已對甲○○取得執行名義為由，認伊以系爭房地
  向台新銀行辦理系爭抵押貸款，係與甲○○合謀侵害上訴人之
  系爭2,100 萬元借款債權，應對上訴人負損害賠償責任；(三)民
  法之損害賠償為填補損害，即有損害方有賠償，債權人需證明
  其損害數額，始能向債務人請求賠償，故本院如認伊構成侵權
  行為，上訴人亦僅可提起塗銷所有權移轉登記之訴，而不得訴
  請伊賠償200 萬元，況上訴人另於89年10月27日對伊及甲○○
  提起確認買賣關係不存在之訴，獲勝訴判決確定，系爭房地亦
  已回復登記為甲○○名義，上訴人之系爭2,100 萬元借款債權
  即無損害，且上訴人對甲○○已取得返還系爭2,100 萬元借款
  之勝訴確定判決，姑不論對該債權能否獲得清償，如本院再判
  決上訴人於本件請求之200 萬元勝訴，上訴人豈非可獲得2,30
  0 萬元之給付？(四)又本院如認伊應負損害賠償責任，上訴人充
  其量僅能自其對甲○○提起返還系爭2,100 萬元借款訴訟勝訴
  確定，得對甲○○名下財產強制執行時，或自伊向台新銀行辦
  理系爭抵押貸款時，作為認定系爭不動產價值及損害賠償之標
  準，而由台新銀行覆函可知，台新銀行對系爭房地之鑑價總額
  為6,838,436 元，伊尚欠4,058,852 元之借款未償還，系爭房
  地縱經拍賣，仍有200 餘萬元之差額可供清償上訴人，足見上
  訴人並不因伊辦理系爭抵押貸款而受有損害等語，資為抗辯。
三查原審共同被告甲○○於85年10月11日向上訴人借貸2,100 萬
  元，約定於同年月24日清償，詎甲○○未為清償，並於86年9
  月8 日將系爭房地之所有權移轉登記予被上訴人，被上訴人提
  供系爭房地經台新銀行鑑價為6,838,436 元，於88年12月21日
  設定最高限額600 萬元之抵押權予台新銀行，借貸500 萬元，
  截至94年12月9 日止尚有餘額4,058,852 元未清償，上訴人嗣
  於88年間起訴請求甲○○返還系爭2,100 萬元借款債權，經裁
  判確定甲○○應如數償還上訴人，甲○○與被上訴人間亦經認
  定就系爭房地並無買賣行為，彼等二人通謀為虛偽之意思表示
  ，以買賣為原因，將系爭房地所有權移轉登記予被上訴人，刑
  事部分涉犯使公務員登載不實罪，經判處有期徒刑確定，民事
  部份則經上訴人訴請確認被上訴人與甲○○間對系爭房地之買
  賣關係不存在，被上訴人就系爭房地以買賣為原因所為之所有
  權移轉登記應予塗銷，獲勝訴確定判決，原登記為被上訴人所
  有之系爭房地因而於94年5 月3 日回復登記為甲○○所有，而
  甲○○目前除系爭房地外，並無其他財產之事實，有民事判決
  、刑事判決、土地登記謄本及台新銀行94年12月9 日函附被上
  訴人以系爭房地向該行貸款之約定書、不動產擔保物依時價鑑
  估核算表、入帳明細表、歸戶查詢表等件在卷為憑，且為兩造
  所不爭，並經本院向臺北地院調取90年度易字第790 號刑事全
  卷，88年度重訴字第25號、89年度訴字第5427號民事全卷，及
  甲○○自93年迄今之所得稅申報資料與財產資料，核閱屬實，
  自堪信為真實。上訴人主張：甲○○與被上訴人意圖損害伊之
  債權，通謀為虛偽之意思表示，以買賣為原因，將甲○○所有
  之系爭房地所有權移轉登記予被上訴人，被上訴人嗣提供系爭
  房地設定抵押權予訴外人台新銀行，致伊無從就系爭房地取償
  而受有損害等語，為被上訴人所否認，被上訴人並以前詞置辯
  ，是本件首應審酌者厥為：(一)甲○○有無與被上訴人通謀為虛
  偽之意思表示，以買賣為原因，將系爭房地所有權移轉登記予
  被上訴人？(二)被上訴人辦理系爭抵押貸款，有無侵害上訴人之
  債權，而應負損害賠償責任？
四按除表現主文之訴訟標的外，法院於判決理由中就訴訟標的以
  外之主要爭點，本於當事人辯論之結果已為判斷時，除顯然違
  背法令或當事人已提出新訴訟資料，足以推翻原判斷之情形外
  ，於同一當事人就該重要爭點所提起之訴訟中，法院及當事人
  就該已經法院判斷之重要爭點法律關係，皆不得為任何相反之
  判斷或主張，始符民事訴訟法上之誠信原則（最高法院88年度
  台上字第557 號判決參照）。查本院業以92年度上字第18號判
  認：被上訴人及甲○○不能證明系爭房地係由被上訴人及家人
  共同出資購買，且被上訴人於86年9 月8 日就系爭房地為所有
  權移轉登記時，已知甲○○與上訴人確實有金錢債務糾紛，而
  甲○○於86年9 月8 日辦理系爭房地所有權移轉登記予被上訴
  人時，彼此間並無買賣行為卻以買賣為登記原因而辦理所有權
  移轉登記，足證甲○○係為逃避上訴人向其追償債務，而與被
  上訴人通謀為虛偽意思表示，以虛偽之「買賣」為原因，將系
  爭房地所有權移轉登記予被上訴人，本院90年度上易字2061號
  刑事判決亦同此認定，並以甲○○與被上訴人共同犯使公務員
  不實罪，分別判處有期徒刑確定在案，被上訴人與甲○○通謀
  而為虛偽意思表示，將系爭房地為移轉登記為被上訴人所有，
  依民法第87條第1 項前段規定，其移轉登記之意思表示無效，
  上訴人請求確認甲○○與被上訴人間就系爭房地之買賣關係不
  存在，並代位甲○○訴請被上訴人塗銷系爭房地之買賣登記，
  為有理由，應予准許等語，嗣因甲○○與被上訴人未提起第三
  審上訴而告確定之事實，業據上訴人提出臺北地院89年度訴字
  第5427號、本院92年度上字第18號民事判決影本各1 件為證，
  並經本院依職權調閱前開卷宗查核屬實，而細繹前開各判決之
  內容，上訴人與甲○○、被上訴人間對於系爭房地是否由被上
  訴人及家人共同出資購買，被上訴人於86年9 月8 日就系爭房
  地為所有權移轉登記時，是否明知甲○○係為逃避上訴人向其
  追償債務，而與甲○○通謀為虛偽意思表示，以虛偽之「買賣
  」為原因，將系爭房地所有權移轉登記予被上訴人之重要爭點
  ，業已充分舉證及辯論，被上訴人既為前開確定判決之當事人
  ，揆諸前開說明，本院及被上訴人對上開確定判決所作之判斷
  ，自不得為相反之判斷及主張，是被上訴人仍辯稱：伊及家人
  集資購買系爭房地，信託登記於甲○○名下，甲○○於信託關
  係終止後，將系爭房地所有權移轉登記予伊，自未侵害上訴人
  之權利，且甲○○移轉系爭房地所有權予伊時，上訴人對甲○
  ○並無任何債權存在，伊與甲○○並未合謀侵害上訴人之系爭
  2,100 萬元借款債權云云，自不足採。
五按因故意或過失，不法侵害他人之權利者，負損害賠償責任；
  故意以背於善良風俗之方法，加損害於他人者亦同，民法第
  184 條第1 項定有明文。是債務人欲免其財產被強制執行，與
  第三人通謀而為虛偽意思表示，將其所有不動產移轉登記予第
  三人，致債權人之債權無法實現時，債權人因此所受之損害，
  自得依前開民法第184 條第1 項規定，請求該第三人賠償損害
  。經查：
(一)原審共同被告甲○○於85年10月11日向上訴人借貸2,100 萬元
  ，約定於同年月24日清償，嗣甲○○未為清償，並於86年9 月
  8 日將系爭房地之所有權移轉登記予被上訴人，被上訴人提供
  系爭房地經台新銀行鑑價為6,838,436 元，於88年12月21日設
  定最高限額600 萬元之抵押權予台新銀行，借貸500 萬元，截
  至94年12月9 日止尚有餘額4,058,852 元未清償，而上訴人於
  88年間起訴請求甲○○返還系爭2,100 萬元借款，經裁判確定
  甲○○應如數償還上訴人，甲○○與被上訴人間亦經認定就系
  爭房地並無買賣行為，彼等二人通謀為虛偽之意思表示，以買
  賣為原因，將系爭房地所有權移轉登記予被上訴人，刑事部分
  涉犯使公務員登載不實罪，經判處有期徒刑確定，民事部份則
  經上訴人訴請確認被上訴人與甲○○間對系爭房地之買賣關係
  不存在，被上訴人就系爭房地以買賣為原因所為之所有權移轉
  登記應予塗銷，獲勝訴確定判決，如前述，果爾，被上訴人既
  明知其與甲○○就系爭房地並無買賣行為，仍與甲○○通謀而
  為虛偽意思表示，將系爭房地所有權移轉登記予自己，斯時甲
  ○○又已對上訴人負有債務，揆諸前開說明，倘上訴人之系爭
  2,100 萬元借款債權因而無法獲得清償，上訴人自得依民法第
  184 條第1 項規定，請求被上訴人賠償損害。是被上訴人辯稱
  ：系爭房地自登記為甲○○所有迄其所有權移轉登記予伊期間
  ，上訴人並未向法院聲請對系爭房地為假扣押，且伊係於88年
  12月21日始辦理系爭抵押貸款，距伊於86年9 月間取得系爭房
  地之所有權已有多時，而伊自台新銀行取得之借款500 萬元係
  存入伊於世華銀行之帳戶，供伊買賣股票之用，並未轉入甲○
  ○名下，況伊向台新銀行辦理系爭抵押貸款時，該所有權係登
  記為伊名義，且甲○○與上訴人間之返還系爭2,100 萬元借款
  訴訟，本院88年度重上字第161 號民事判決尚未判決上訴人勝
  訴，上訴人與甲○○間並無任何形式上債權存在，伊就系爭房
  地所為系爭抵押貸款行為屬權利之正當行使，並未侵害上訴人
  之系爭2,100 萬元借款債權云云，即非可採。
(二)被上訴人又辯稱：上訴人另對伊及甲○○提起確認買賣關係不
  存在之訴，獲勝訴判決確定，系爭房地既已回復登記為甲○○
  名義，上訴人之債權即無損害，且民法之損害賠償為填補損害
  ，即有損害方有賠償，債權人需證明其損害數額，始能向債務
  人請求賠償，故本院如認伊構成侵權行為，上訴人亦僅可提起
  塗銷所有權移轉登記之訴，斷無主張伊應賠償200 萬元之可能
  ，況上訴人對甲○○已取得返還系爭2,100 萬元借款之勝訴確
  定判決，姑不論對該債權能否獲得清償，如本院再判決上訴人
  於本件請求之200 萬元勝訴，上訴人豈非可獲得2,300 萬元之
  給付云云。惟被上訴人於取得系爭房地所有權後，提供系爭房
  地經台新銀行鑑價為6,838,436 元，於88年12月21日設定最高
  限額600 萬元抵押權予台新銀行，借貸500 萬元，截至94年12
  月9 日止尚有餘額4,058,852 元未清償，而甲○○目前除系爭
  房地（於94年5 月3 日回復登記為甲○○所有）外，並無其他
  財產，如前述，且證人甲○○證稱：系爭房地所有權於86年9
  月8 日移轉登記予被上訴人時，及被上訴人於88年12月21日設
  定抵押權予台新銀行時，市價約5 、6 百萬元，目前因房地產
  不景氣，系爭房屋又已老舊，市價約400 餘萬元，又伊除對上
  訴人負有系爭2,100 萬元借款債務外，並無其他債務，目前伊
  除系爭房地外，並無其他財產等語（見本院94年11月14日準備
  程序筆錄），被上訴人亦自承：系爭房地於86年9 月8 日移轉
  所有權登記予被上訴人、被上訴人於88年12月21日設定抵押權
  予台新銀行，及目前之市價，扣除增值稅後，約為400 萬元等
  語（見本院94年11月28日準備程序筆錄），本院綜合上情，認
  被上訴人既於88年12月21日提供系爭房地設定最高限額600 萬
  元抵押權予台新銀行，借貸500 萬元，截至94年12月9 日止尚
  有餘額約400 萬元未清償，而系爭房地於被上訴人於88年12月
  21日設定抵押權予台新銀行，及目前之市價，經扣除增值稅後
  既僅價值約400 萬元，且甲○○除系爭房地外，並無其他財產
  ，除對上訴人負有系爭2,100 萬元借款債務外，亦無其他債務
  ，則上訴人之系爭2,100 萬元借款債權顯因被上訴人辦理系爭
  抵押貸款而完全無法獲得清償，致受有損害，上訴人請求被上
  訴人賠償其中200 萬元之損害，自無不合。又系爭房地是否回
  復登記為甲○○名義，及上訴人是否係在被上訴人辦理系爭抵
  押貸款後始對甲○○取得返還系爭2,100 萬元借款之勝訴確定
  判決，均與被上訴人已構成之前揭侵權行為無涉，且上訴人所
  受損害亦不因此而受填補，更不受限於僅得提起塗銷所有權移
  轉登記之訴，而不得對被上訴人提起本件損害賠償訴訟。另被
  上訴人對上訴人所負200 萬元之損害賠償債務與甲○○對上訴
  人所負之系爭2,100 萬元借款債務，彼此間為不真正連帶債務
  關係，故上訴人亦不因本件請求而獲得超過2,100 萬元之給付
  。是被上訴人前揭所辯亦不足採。
六綜上所述，上訴人依侵權行為之法律關係，請求被上訴人給付
  200 萬元，及自起訴狀送達於被上訴人之翌日即89年10月17日
  起至清償日止按週年利率5%計算之利息，為有理由，應予准許
  。原審就上開部分所為上訴人敗訴判決，及駁回其假執行之聲
  請，尚有未洽。上訴意旨指摘原判決此部分不當，求予廢棄改
  判，為有理由。爰由本院予以廢棄，改判如主文第二項所示。
七兩造分別陳明願供擔保請准宣告假執行或免為假執行，經核均
  無不合，爰分別酌定相當之擔保金額，予以准許。
八本件上訴人依侵權行為損害賠償之請求為有理由，其依不當得
  利之法律關係請求被上訴人返還向台新銀行借貸取得借款之不
  當得利200 萬元部分，即無庸審究。又本件事證已臻明確，兩
  造其餘主張、陳述及所提之證據，經審酌後認與判決結果亦不
  生影響，爰不一一論述，附此敘明。
丙、據上論結，本件上訴為有理由。依民事訴訟法第450 條、第
    78條、第463 條、第390 條第2 項、第392 條，判決如主文
    。
中    華    民    國    95    年    4    月     4     日
                  民事第九庭審判長法  官 黃熙嫣
                                  法  官 楊力進
                                  法  官 李昆曄
正本係照原本作成。
如不服本判決，應於收受送達後20日內向本院提出上訴書狀，其
未表明上訴理由者，應於提出上訴後20日內向本院補提理由書狀
（均須按他造當事人之人數附繕本）上訴時應提出委任律師或具
有律師資格之人之委任狀；委任有律師資格者，另應附具律師資
格證書及釋明委任人與受任人有民事訴訟法第466條之一第一項
但書或第二項（詳附註）所定關係之釋明文書影本。
中    華    民    國    95    年    5     月    4     日
                                  書記官 鎖瑞嶺
附註：
民事訴訟法第四百六十六條之一（第一項、第二項）：
對於第二審判決上訴，上訴人應委任律師為訴訟代理人。但上訴
人或其他法定代理人具有律師資格者，不在此限。
上訴人之配偶、三親等內之血親、二親等內之姻親，或上訴人為
法人、中央或地方機關時，其所屬專任人員具有律師資格並經法
院認為適當者，亦得為第三審訴訟代理人。
臺灣高等法院民事裁定
    主  文
本件判決主文第二項「原判決關於駁回上訴人後開第二項之訴及
該部份假執行之聲請暨訴訟費用之裁判廢棄。」之記載，應更正
為「原判決關於駁回上訴人後開第二項之訴及該部份訴訟費用之
裁判廢棄。」
中    華    民    國    95    年    4    月     4     日
                  民事第九庭審判長法  官 黃熙嫣
                                  法  官 楊力進
                                  法  官 李昆曄
正本係照原本作成。
如不服本裁定，應於收受送達後10日內向本院提出抗告狀，並應
繳納抗告費新台幣１千元。
中    華    民    國    95    年    5     月    4     日
                                  書記官 鎖瑞嶺


司法院資訊處製作；財團法人民間司法改革基金會備份。
